【裁判字號】    97,交易,50
【裁判日期】    981130
【裁判案由】    過失致死
【裁判全文】
臺灣新竹地方法院刑事判決              97年度交易字第50號
公  訴  人  臺灣新竹地方法院檢察署檢察官
被      告  甲○○
選任辯護人  林思銘律師
            劉雅萍律師
            龔正文律師
上列被告因過失致死案件，經檢察官提起公訴（96年度偵續字第
81號），本院判決如下：
    主  文
甲○○無罪。
    理  由
一、公訴意旨略以：被告甲○○於民國96年2月20日下午6時20分
    許，駕駛車號5L-8671號自用小客車，沿茄冬交流道往新竹
    市○○○路（即景觀大道）由東往西方向行駛，行經景觀大
    道內側車道距離牛埔東路約350公尺處時，本應依速限行駛
    ，並注意車前狀況，隨時採取必要之安全措施，而依當時天
    候陰、夜間有照明、路面無缺陷、無障礙物、視距良好，無
    不能注意之情事，且行經該路段前方道路並非彎曲，能見遠
    度應可達牛埔東路路口，竟疏未注意車前狀況，貿然以超過
    時速60公里以上之速度行駛，適有被害人李金祥酒後騎乘車
    號MK5-706號重型機車，附載其女即被害人李諭嘉，沿景觀
    大道由西往東，逆向駛入被告自用小客車車道，行經上開路
    段，被告因超速行駛又未能即注意車前狀況，致撞及被害人
    李金祥所騎乘之機車車頭，致被害人李金祥、李諭嘉人車倒
    地，經救護車緊急送往國泰綜合醫院新竹分院急救，被害人
    李諭嘉於同日下午7時34分因頭部及腹部鈍力損傷不治死亡
    ；被害人李金祥於同日下午7時35分因頭部鈍力損傷不治死
    亡，因認被告涉犯刑法第276條第1項之過失致死罪嫌。
二、按犯罪事實應依證據認定之，無證據不得認定犯罪事實；不
    能證明被告犯罪者，應諭知無罪之判決，刑事訴訟法第154
    條第2項、第301條第1項分別定有明文。又認定不利於被告
    之事實，須依積極證據，苟積極證據不足為不利於被告事實
    之認定時，即應為有利於被告之認定，更不必有何有利之證
    據；事實之認定，應憑證據，如未能發現相當證據，或證據
    不足以證明，自不能以推測或擬制之方法，以為裁判基礎；
    刑事訴訟法上所謂認定犯罪事實之積極證據，係指適合於被
    告犯罪事實之認定之積極證據而言，雖不以直接證據為限，
    間接證據亦包括在內；無論直接或間接證據，其為訴訟上之
    證明，須於通常一般之人均不致有所懷疑，而得確信其為真
    實之程度者，始得據為有罪之認定，倘其證明尚未達到此一
    程度，而有合理之懷疑存在時，致使無從形成有罪之確信，
    根據「罪證有疑，利於被告」之證據法則，即不得遽為不利
    被告之認定，最高法院30年上字第816號、29年上字第3105
    號、40年台上字第86號及76年台上字第4986號判例意旨可供
    參考。再過失致死罪之成立，須被告有應注意、能注意而不
    注意之過失行為，如其雖有應注意之義務，然依當時情形如
    顯非其所能注意而不注意者，自難令負過失責任，更不能課
    行為人以過失致死罪責。又刑法上之過失犯，必須危害之發
    生，與行為人之欠缺注意，具有因果聯絡關係，始能成立；
    刑法上之過失，其過失行為與結果間，在客觀上有相當因果
    關係始得成立。所謂相當因果關係，係指依經驗法則，綜合
    行為當時所存在之一切事實，為客觀之事後審查，認為在一
    般情形下，有此環境、有此行為之同一條件，均可發生同一
    之結果者，則該條件即為發生結果之相當條件，行為與結果
    即有相當之因果關係。反之，若在一般情形下，有此同一條
    件存在，而依客觀之審查，認為不必皆發生此結果者，則該
    條件與結果不相當，不過為偶然之事實而已，其行為與結果
    間即無相當因果關係，最高法院23年上字第5223號、76年度
    台上字第192號判例亦可參考。
三、公訴人認被告涉有過失致死罪嫌，無非以下列證據為主要論
    據：
(一)、被告於警詢及偵查中坦承於上開時地駕駛車輛，以時速60公
    里左右之速度行經該案發地點而肇事之事實。
(二)、證人乙○○於警詢及偵查中證述其當時駕駛在被告車輛後方
    ，發現被告車子前方有東西朝其前方飛來，乃將車輛切出外
    側車道後，看見被告下車察看，而死者即倒臥在被告車子前
    方之事實。
(三)、證人即新竹市警察局交通隊第三分隊警員徐志明於偵查中證
    述現場圖所載22.4公尺刮地痕係機車所造成，而現場並未發
    現自用小客車有煞車痕跡。
(四)、道路交通事故現場圖、調查報告表（一）（二）2份、及當
    天現場照片8張、翌日現場所拍攝該路段照片13張、2車車損
    照片17張，證明：當時肇事路段之路況及2車撞及之情形
    。被告駕車並無煞車痕，可認其速度過快，且未注意車前
    狀況致發現死者機車駛來時，已完全來不及減速。就2車
    撞擊情形觀之，被告所駕車輛確有撞及死者機車之事實。
(五)、國泰綜合醫院新竹分院診斷證明書2份、勘驗筆錄、相驗屍
    體證明書、驗斷書各1份、相驗照片18張，證明：被害人李
    金祥、李諭嘉因車禍死亡之事實。
(六)、96年4月27日告訴書暨準備書後所附現場該路段之照片4張、
    新竹市警察局第三分局96年10月12日竹市警三分五字第0960
    020841號函所附警員在事發地點由車內駕駛座往前拍攝路況
    照片2張，證明被告當時駕車行駛至肇事路段，係屬下坡路
    段，而車輛可見前方之距離應可達前方路口。
(七)、新竹市政府96年9月26日府交管字第0960098438號函，證明
    該路段坡度為-6.70％，即屬下坡路段。
(八)、國立交通大學97年3月17日交大管運字第0970004003號函、
    新竹市警察局交通隊第三分隊警員徐志明之偵查報告1紙，
    證明：證明汽車以時速50公里速度前進，在正常的柏油路
    面行駛，反應距離與煞車距離分別為22.2尺、13.1公尺。
    自機車倒地處至牛埔東路口約有190.5公尺。則被告如依速
    限行駛，在35.3公尺處前發現死者逆向駛來，應可以安全煞
    停或避開，再加上如死者騎車50公里之速度，在發現死者機
    車70公尺左右亦應可安全避開，而機車倒地處至牛埔東路約
    有190.5公尺，遠超過70公尺以上，故認被告有注意車前狀
    況，應可發現死者機車。
(九)、臺灣省車輛行車事故覆議鑑定委員會96年6月25日府覆議字
    第0966201763號函，證明被告駕車超速行駛，有違規定。
四、訊據被告固坦認有於上開時地，駕駛車號5L-8671號自用小
    客車與被害人李金祥騎乘之車號MK5-706號重型機車發生車
    禍，並致被害人李金祥及所附載之被害人李諭嘉均傷重不治
    死亡等事實，惟堅決否認有何過失致死之犯行，辯稱：案發
    路段限制時速為70公里，我以約60公里之時速行駛並未超速
    。又案發當時是晚上，被害人李金祥酒後騎車未開大燈逆向
    行駛，加上案發路段是轉彎路段，其中1個路燈沒亮，我轉
    彎後方向盤打正時，發現前方不到1公尺處有1個亮點，車子
    就撞上東西，一開始還以為是轉彎沒轉好，撞到分隔島的反
    光標誌，下車查看確定撞到人，就打119報警處理，我根本
    沒看到對方，也無法預料有人會逆向行駛，並無過失責任等
    語。經查：
(一)、被告於上開時地駕駛車號5L-8671號自用小客車與被害人李
    金祥騎乘之車號MK5-706號重型機車發生車禍，被害人李金
    祥及所附載之被害人李諭嘉均因車禍受有頭部或腹部鈍力損
    傷，經送往國泰綜合醫院新竹分院急救後，被害人李諭嘉於
    96年2月20日晚上7時34分因頭部及腹部鈍力損傷不治死亡，
    被害人李金祥則於同日晚上7時35分因頭部鈍力損傷不治死
    亡等情，業經被告供明在卷，核與告訴人即被害人李金祥母
    親丙○○指訴被害人李金祥、李諭嘉均因上開車禍傷重不治
    死亡等情節大致相符，並有道路交通事故現場圖、道路交通
    事故調查報告表（一）、（二）、國泰綜合醫院新竹分院診
    斷證明書各2份、案發當日現場照片8張及2車車損照片24張
    在卷可佐，且經公訴人督同檢驗員相驗明確，製有勘驗筆錄
    、驗斷書及相驗屍體證明書各1份附卷可按。
(二)、本件車禍發生路段為新竹市○○○道往新竹市香山區○○○
    ○○路段，而該路段係市區道路，雙向共4線汽車專用道（
    車道數不含機車專用道），道路中央設有分隔島，同向道路
    各另設有1線機車專用道，並在外側汽車專用道與機車專用
    道間設有分隔島，限制時速為70公里。而本件車禍地點位在
    上開路段由東往西方向之汽車專用道內側車道上，案發當時
    為陰天、夜間有照明設備、視距良好、乾燥柏油路面、路面
    無缺陷及障礙物，自車禍撞擊現場往東方向為上坡彎路，往
    西方向則為下坡接近直路等情，有中華民國96年度日出日沒
    時刻表1份（見偵續卷第58頁）、道路交通事故現場圖2份（
    見相字卷第66頁、本院卷第139頁）、道路交通事故調查報
    告表（一）、（二）、偵查報告各1份（見相字卷第67-68頁
    、本院卷第139頁）及本院履勘相片共19張在卷可佐（見本
    院卷第125-136頁）。
(三)、被告於案發時地係以約60公里之時速行駛，業經被告供明在
    卷，核與證人即案發當時被告後方車輛駕駛人乙○○於警詢
    時證稱：「（問：於案發當時行車速度約多少？）當時我行
    車速度約50公里左右。」、「（問：當時你前方淺色車輛，
    行車速度約多少公里？與你的車輛距離約多遠左右？）前方
    車輛行車速度約50至60公里左右，我與該車距離約6-7個車
    身距離。」（見相字卷第51頁）、「（問：你感覺前方車速
    ？）與我差不多。」等語（見96年度偵續字第81頁第30頁）
    ，證明案發當時其與被告之行車速度差異不大，均在時速60
    公里左右之事實，而證人乙○○係於車禍前偶然開車跟隨在
    被告後方，其與被告並不認識，自無偏頗被告之動機及必要
    ，是證人乙○○此部分證述，應係陳述事實，堪以採信，被
    告辯稱其係以約60公里之時速行駛，即非無據，而案發路段
    限制時速70公里，已如上述，則被告應未超速行駛，是公訴
    人認被告於案發當時以超過60公里之時速超速行駛，即有誤
    會。臺灣省車輛行車事故覆議鑑定委員會鑑定意見書雖認被
    告駕車超速行駛有違規定（見相字卷第122頁），惟該鑑定
    委員會此部分鑑定意見係源於被告警詢筆錄自承時速約60公
    里，而警方道路交通事故調查報告表註記當地速限為50公里
    ，有臺灣省車輛行車事故覆議鑑定委員會97年5月15日覆議
    字第0976201735號函1份在卷可參（見本院卷第52頁），然
    案發路段速限實為70公里，警方道路交通事故調查報告表上
    記載速限50公里係屬筆誤一節，有新竹市警察局第三分局97
    年5月21日竹市警三分五字第0970011689號函暨所附偵查報
    告與更正之道路交通事故調查報告表1份可憑（見本院卷第
    54-55、57頁），則上開鑑定委員會認定被告超速行駛之判
    斷依據即有違誤，無足為被告不利之認定。
(四)、被告於案發時地駕車沿新竹市○○○道汽車專用道內側車道
    由東往西方向行駛一節，迭經被告供明在卷。依上開道路交
    通事故現場圖、道路交通事故調查報告表（一）、（二）、
    案發當日現場及車損照片所示，被害人李金祥騎乘之重型機
    車車禍後倒臥之位置、刮地痕跡、機車車體碎片、機車座椅
    及被害人血跡，均落在上開汽車專用道內側車道上，堪認本
    件車禍撞擊之地點確發生在上開路段汽車專用道內側車道處
    。另審視被告駕駛之自用小客車左前車頭處毀損嚴重，其中
    左前車輪前方之保險桿及葉子板處破損，左前大燈下方並卡
    住拖鞋1隻（見相字卷第70頁上方照片）、左前車頭鈑金凹
    陷、擋風玻璃中央呈大面積蜘蛛網狀龜裂，車體其餘部位則
    尚保持完整，而李金祥騎乘之重型機車車頭支架往內凹陷且
    幾近全毀，機車後段則尚保持完整等車損狀況，洵足推定本
    件車禍當時係被告駕駛之自用小客車左前車頭與被害人李金
    祥騎乘之機車車頭迎面撞擊之事實。又被害人李金祥經送醫
    急救後，經國泰綜合醫院新竹分院檢測其血液中所含之酒精
    濃度高達214mg／dl（換算呼氣酒精濃度為每公升1.07亳克
    ），有國泰綜合醫院檢驗報告1份可考（見相字卷第18頁）
    ，遠逾道路交通安全規則第114條第2所定飲酒後其吐氣所含
    酒精成分0.25毫克以上者不得駕車之標準。核依上開事實，
    堪可認定本件車禍係被害人李金祥酒後騎乘機車逆向駛入被
    告遵向行駛之汽車專用道內側車道，2車撞擊前，被害人李
    金祥且緊靠中央分隔島行駛，因而迎面撞擊造成上開車損狀
    況無訛。是依上情以觀，被害人李金祥酒後逆向駛入汽車專
    用道，顯已違反酒後不得駕車及不得駛入來車車道內之相關
    規定，而被告在設有中央與汽、機車分隔島之上開路段汽車
    專用道上行駛，衡諸常情，能否料及被害人李金祥逆向侵入
    其車道內，確值懷疑？是被告辯稱其無法預料逆向駛入汽車
    專用道之車輛等語，即非無稽。
(五)、本件自車禍撞擊現場往東方向為上坡彎道，往西方向則為下
    坡接近直路，而案發當時為陰天，且係夜間有照明設備等情
    ，已如上述。經本院於98年9月21日上午9時30分至現場勘驗
    ，以50公里及60公里之時速分別模擬被告行駛路線後，參考
    國立交通大學函覆煞車與反應距離之標準（見偵續卷第56頁
    ），另以被害人機車刮地痕起點（即研判之撞擊點）為據，
    在該起點處擺放與被害人李金祥騎乘之同型機車1部（該部
    機車為白色，與被害人李金祥騎乘之黑色機車顏色不同），
    向東以時速50公里之反應距離約35公尺及以時速60公里之反
    應距離約39公尺為間隔，依各反應間隔設置3個三角錐後，
    沿景觀大道由東向西至三角錐設定地點觀察如下：(1)反應距
    離約35公尺部分：前進至距離刮地痕起點約105公尺處（
    見本院卷第125-128頁），車輛所在位置尚在景觀大道天棚
    內，惟將近駛出天棚，該處前方路段為下坡右彎道，雖可看
    到機車停放位置，但無法看到前方路口動態。前進至距離
    刮地痕起點約70公尺處（見本院卷第129-130頁上方照片）
    ，車輛甫出天棚，該處約為下坡路段彎道點，可看到機車停
    放位置，更可遠望前方路口車輛。前進至距離刮地痕起點
    約35公尺處（見本院卷第130下方照片-131頁），車輛持續
    下坡轉彎中，該處可看到機車停放位置及前方路口狀況。(2)
    反應距離約39公尺部分：前進至距離刮地痕起點約117公
    尺處（見本院卷第132-133頁上方照片），車輛所在位置尚
    在景觀大道天棚內，前方路段為下坡右彎道，雖可看到機車
    停放位置，但無法看到前方路口動態。前進至距離刮地痕
    起點約78公尺處（見本院卷第133頁下方照片-134頁照片）
    ，車輛約在出天棚位置，前方約為下坡路段彎道起點，該處
    可看到機車停放位置，更可遠望前方路口車輛。前進至距
    離刮地痕起點約39公尺處（見本院卷第135-136頁），車輛
    持續下坡轉彎中，該處可看到機車停放位置及前方路口狀況
    ，有本院勘驗筆錄及現場照片共19張在卷可稽。由上可知，
    上開路段距離刮地痕起點約105公尺處，即將駛入下坡右轉
    彎路段，由該地向前遠望雖可看到刮地痕起點處，但因下坡
    轉彎之地形，無法看到前方路口之人車動態。又上開刮地痕
    起點距離路口約230公尺，業經本院勘驗時測量明確（見本
    院卷第123頁），而被害人李金祥逆向駛入被告遵行車道，
    已如上述，則被告於駛至距離刮地痕起點約105公尺處時，
    被害人李金祥理應逆向駛入汽車專用道不久，被告應不可能
    看到被告一開始逆向駛入路口之狀況。至被告駛出天棚進入
    下坡右轉彎路段期間，依本院日間勘驗結果，雖可遠望前方
    路口動態，惟本件案發時為夜間，案發當時車禍地點處之路
    燈未亮，業經被告供明在卷，核與證人乙○○於偵查中證述
    之情節相符（見相字卷第106頁），參酌上開車禍當時現場
    照片顯示上開路段內側車道距離路燈較遠，光線較暗，視線
    明顯較差之事實，被告於案發當時能否明確分辨遠方物件，
    已有可疑？又被告行駛下坡轉彎路段時，其視距（即可見縱
    深範圍之距離）應會縮短一節，有國立交通大學98年1月13
    日交大管運字第09800000061號函暨所附鑑定意見書1份在卷
    可佐（見本院卷第76頁），衡諸一般駕駛人於行經彎道時，
    應係留意車輛最前方道路下坡路況及轉彎角度之常情，被告
    於案發當時下坡行駛中，亦難課予如同行駛在一般直線道路
    上行駛之車前注意義務至明。
(六)、本件車禍後，被害人李金祥騎乘之機車車燈開關位在小燈位
    置，而依該機車車燈開啟狀況，可據以判斷案發時車輛燈號
    之開啟與否，有被害人機車車燈開關位置照片2張（見本院
    卷第58頁下方照片及第59頁上方照片）及國立交通大學98年
    1 月13日交大管運字第0980000061號函暨所附鑑字意見書在
    卷可佐（見本院卷第75-76頁），堪認被害人於案發當時未
    開大燈，僅開啟小燈之事實。又被害人李金祥於車禍撞擊前
    ，係沿中央分隔島逆向駛來，已如前述，而該中央分隔島之
    光線距離路燈最遠，依理更為昏暗，且依上開案發現場照片
    所示，被害人李金祥係騎乘黑色重型機車，加以被害人李金
    祥行車方向，與被告下坡右轉時，注意力應集中在右側道路
    上之方向不同，是依案發當時被告與被害人行車方向、被害
    人行經路線之光線較暗、機車顏色及機車僅開啟小燈等狀況
    分析，被告於案發確難以注意其極左側被害人李金祥人車動
    態。是被告辯稱案發當時尚在轉彎，並未看到被害人李金祥
    騎車駛來等語，即非無稽，堪以採信。況本件被告與被害人
    李金祥係迎面撞擊，是時被告以約60公里之時速行駛，業經
    被告供明在卷，如以機車一般50公里之時速計算，2車接近
    之相對時速即達110公里，即案發當時2車係以每秒30.55公
    尺之距離持續接近中，而被告自上開105公尺處以約60公里
    （每秒約16.6公尺）時速駛至上開撞擊點處時間僅約6.3秒
    （即105公尺÷16.6公尺＝6.3秒），被告於此期間持續下坡
    、轉彎行駛，更難以期待被告在此短時間內之某時點看到前
    方異狀時，足以充分辨識前方物體並採取適當迴避措施。至
    被告於案發當時有開啟頭燈，業經被告供陳明確，而其所駕
    駛之同款式車輛（Toyota premio 2.0）之近光燈照射距離
    可達90公尺以上，雖有被告上開車輛之原廠製造商即國瑞汽
    車股份有限公司回函1份在卷足憑（見本院卷第157頁），然
    該上開回函亦稱：前燈照射距離量測值為在特定條件、環境
    下，由特定儀器所測量出，其測量值僅供參考，實際照射距
    離會依駕駛當時環境、氣候、駕駛人身心狀況等因素而有不
    同結果，故上開函覆所稱近光燈能見度距離之設定條件，與
    本件下坡、彎道及天候等因素不同，自難據為被告於案發當
    時能見度可達90公尺以上之不利認定。
五、綜上事證，本件車禍發生之原因，應係被害人李金祥於酒後
    夜間騎乘重型機車，逆向駛入汽車專用道，而查無積極證據
    足以證明被告有何超速及疏未注意車前狀況之情事，自難僅
    憑被害人李金祥、李諭嘉死亡之結果，遽認被告對於被害人
    李金祥、李諭嘉之死亡有何能注意而不注意之過失責任。被
    告所為核與刑法第276條第1項過失致人於死罪之犯罪構成要
    件有間。此外，復查無其他積極證據足資認定被告確有公訴
    人所認罪嫌，應認不能證明被告確有犯罪，根據上開最高法
    院判例意旨、及「罪證有疑，利於被告」之證據法則及相關
    說明，本院自應依法諭知被告無罪之判決。
六、依刑事訴訟法第301條第1項，判決如主文。
本案經檢察官洪裕翔到庭執行職務。
中    華    民    國    98    年    11    月    30    日
                  交通法庭    法  官  林昌義
以上正本證明與原本無異。
如不服本判決應於收受判決後10日內向本院提出上訴書狀，並應
敘述具體理由。其未敘述上訴理由者，應於上訴期間屆滿後20日
內向本院補提理由書(均須按他造當事人之人數附繕本)「切勿逕
送上級法院」。
中    華    民    國    98    年    11    月    30    日
                              書記官  黃伊婕


司法院資訊處製作；財團法人民間司法改革基金會備份。
